最高法院刑事判決　　　　　　九十六年度台上字第四００四號
上　訴　人　甲○○
　　　　　　乙○○
上列上訴人等因違反公職人員選舉罷免法案件，不服台灣高等法
院花蓮分院中華民國九十六年三月二十七日第二審更審判決（九
十五年度重選上更(五)字第三四號，起訴案號：台灣台東地方法院
檢察署九十年度偵字第二一九七號），提起上訴，本院判決如下
：
    主  文
原判決撤銷，發回台灣高等法院花蓮分院。
    理  由
本件原判決認定上訴人甲○○於民國九十年間，向國民黨報准參
選中華民國第五屆立法委員，為山地原住民立法委員候選人；上
訴人乙○○於該競選期間擔任甲○○之司機，並與甲○○至全省
各地從事助選工作。九十年十一月四日下午二時許，南投縣「達
瑪巒文化工作藝術團」（下稱文化團）與「達瑪巒原住民重生協
會」（下稱重生協會），為感謝台東縣延平鄉民於九二一地震及
桃芝颱風對南投縣信義鄉之賑災，在台東縣延平鄉鄉公所康樂台
（下稱康樂台）表演歌舞，以回饋延平鄉民。甲○○為藉機從事
競選活動，於同日下午四時許，即表演將結束時前往現場，上台
請求在場之觀眾支持其競選立法委員。上訴人二人於表演結束後
，在康樂台附近，邀約輔選人高偉生、胡振英、邱朝榮、邱光明
、江金英、吳清美、胡林增、邱光榮、胡榮典等人，及文化團、
重生協會表演暨工作人員，前往台東縣鹿野鄉○○路○段九十八
號之「大酒桶餐廳」用餐，以酬謝彼等辛勞及幫助，另共同基於
對有投票權之人，交付其他不正利益，而約其投票權為一定行使
之犯意聯絡，共同邀約具有山地原住民立法委員投票權之選民江
國俊、邱國祥、胡芳妹、胡傳技、王武君、王邱惠美、古忠利、
蔡金福等多人，前往用餐。其間，未具犯意聯絡之輔選人胡振英
亦有邀請江國俊；邱光明亦邀請王武君、邱國祥、王邱惠美；邱
光榮亦邀請胡芳妹前往用餐。共席開四桌，免費供食。席間，由
甲○○發表演說請求在場之與宴者支持，而約江國俊、邱國祥、
胡芳妹、胡傳技、王武君、王邱惠美、古忠利、蔡金福等有投票
權之人為投票權一定之行使。江國俊等人因接受甲○○之宴請，
對於甲○○之請求，均予支持，而許以投票權為一定之行使。餐
費則由乙○○以甲○○事先所交付之金錢，至該餐廳櫃台結帳共
支付新台幣（下同）一萬五千七百八十元。嗣經蔡金福向法務部
調查局台東縣調查站自首而查獲上情等情。因而撤銷第一審關於
上訴人二人部分之判決，改判論處上訴人二人共同對於有投票權
之人，交付其他不正利益，而約其投票權為一定之行使罪刑，固
非無見。
惟查：(一)、檢察官如以實質上一罪或裁判上一罪起訴，因在訴訟
上只有一個訴權，基於審判不可分之原則，其一部判決效力及於
全部，法院如認一部成立犯罪，其他被訴部分不能證明犯罪時，
自僅能為單一主文之有罪判決，其餘不能證明犯罪之部分，則應
於判決理由內說明因係被訴實質上或裁判上一罪，故不另為無罪
諭知之旨，否則即難謂無已受請求之事項未予判決之違法，本院
之前發回已就相同意旨詳予指明。本件檢察官於起訴書除指上訴
人二人共同對於江國俊、邱國祥、胡芳妹、胡傳技、王武君、王
邱惠美、古忠利、蔡金福八人，交付其他不正利益，而約其等投
票權為一定之行使外，並另指稱：上訴人亦對高偉生、胡振英、
邱朝榮、邱光明、江金英、吳清美、胡林增、古政富、邱光榮、
胡榮典、蔡清德等十一人，有交付其他不正利益，而約其等投票
權為一定行使之犯行。而原判決僅就上訴人二人共同對於江國俊
、邱國祥、胡芳妹、胡傳技、王武君、王邱惠美、古忠利、蔡金
福八人，交付其他不正利益，而約其等投票權為一定之行使部分
予以審理外，其就檢察官指上訴人另對蔡清德，亦有交付其他不
正利，而約其投票權為一定行使之犯行部分，於事實欄並未認定
記載上訴人二人有該部分之犯行，於理由欄亦未論述說明上訴人
二人是否有該部分之犯行，及其就該部分如何為法律上評價之理
由，已有未合。另就檢察官所指上訴人二人另對高偉生、胡振英
、邱朝榮、邱光明、江金英、吳清美、胡林增、古政富、邱光榮
、胡榮典等十人，亦有交付其他不正利益，而約彼等投票權為一
定行使之犯行部分，僅於理由欄說明上訴人二人並非基於行賄之
犯意而邀古政富前往參宴；第一審判決認定上訴人二人就高偉生
、胡振英、邱朝榮、邱光明、江金英、吳清美、胡林增、古政富
、邱光榮、胡榮典等十人，亦有交付其他不正利益，而約其等投
票權為一定行使部分，尚有未當（原判決第九頁第十至二十一行
）等情，而就該部分並未說明其如何為法律上評價，亦未說明就
該部分其何以不另為無罪諭知之理由，難謂無已受請求之事項未
予判決之違法。(二)、犯罪事實應依證據認定之，無證據不得認定
犯罪事實，刑事訴訟法第一百五十四條第二項定有明文。而認定
犯罪事實所憑之證據，須適於為被告犯罪事實之證明者，始得採
為斷罪資料。原判決於事實欄認定記載：上訴人二人共同基於對
有投票權之人，交付其他不正利益，而約其投票權為一定行使之
犯意聯絡，在該康樂台附近，共同邀約具有山地原住民立法委員
投票權之選民，即江國俊、胡芳妹、王武君、王邱惠美、古忠利
等人，前往台東縣鹿野鄉之「大酒桶餐廳」用餐，席間由甲○○
發表演說請求在場之與宴者支持，而約彼等投票權為一定之行使
等情，為上訴人二人所否認。而原判決理由欄援引江國俊供述：
「胡振英叫我過去喝酒，我即前往大酒桶餐廳，甲○○舉杯要求
在場的選民繼續支持他參選立委，甲○○並逐桌逐一向選民敬酒
」、「剛開始我不知道是請客，後來才知是甲○○請的，他有說
請大家投他一票」（原判決第五頁第二十三至二十七行）；援引
胡芳妹供述：「我先生邱光榮說要下去鹿野鄉四維，我就跟著我
先生下去，到了以後我才知道是大酒桶餐廳，甲○○要求大家繼
續支持他，並舉杯敬大家，然後又一一到各桌去敬酒」、「甲○
○在邀宴的過程中有站起來用一半布農族的話及一半國語，表示
他要選立委，請大家支持」（原判決第五頁第三十一行至第六頁
第五行）；援引王武君供述：「邱光明前來找我，邀我下山去四
維大酒桶喝酒，我就聯絡我表弟邱國祥前來載我與我太太王邱惠
美一同前往同去，甲○○舉杯要求在場的選民繼續支持他參選立
委，並逐桌逐一向選民敬酒」（原判決第六頁第八至十二行）；
援引王邱惠美供述：「邱光明在表演會場邀約我們夫妻共同前往
大酒桶餐廳餐敘，甲○○當時在場表示他再次參選立委，希望大
家支持他當選」（原判決第六頁第十三至十五行）；援引古忠利
供述：「九十年十一月下午我回到家聽我太太說，候選人甲○○
在大酒桶餐廳請客邀我前往，我與江國俊趕過去」（原判決第六
頁第十六至十八行）等情，是否俱屬事實？苟江國俊、胡芳妹、
王武君、王邱惠美、古忠利等人上開供述各情俱屬事實，則上訴
人二人是否有共同基於對有投票權之人，交付其他不正利益，而
約其投票權為一定行使之犯意聯絡，而在康樂台附近，共同邀約
江國俊、胡芳妹、王武君、王邱惠美、古忠利等人，前往台東縣
鹿野鄉之「大酒桶餐廳」用餐，即尚非全無疑義，仍待調查釐清
論述說明，本院之前發回已就相同意旨詳予指明。乃原審就上情
仍未詳予調查釐清，亦未說明經由何項調查及有何證據，堪認上
訴人二人確有共同基於對有投票權之人，交付其他不正利益，而
約其投票權為一定行使之犯意聯絡，而在康樂台附近，共同邀約
江國俊、胡芳妹、王武君、王邱惠美、古忠利等人，前往台東縣
鹿野鄉之「大酒桶餐廳」用餐，即逕於事實欄為上開認定記載，
其理由欠備，致上訴意旨得據以指摘，尚有未洽。(三)、依法應於
審判期日調查之證據雖已調查，而其內容未明瞭者，即與未經調
查無異，如遽行判決，仍屬應於審判期日調查之證據而未予調查
，尚不得遽對被告為有利或不利之認定。又公職人員選舉罷免法
第九十條之一第一項之賄選罪係以對於有投票權之人，行求期約
或交付賄賂或其他不正利益，而約其不行使投票權或為一定之行
使為構成要件。亦即須視行為人主觀上是否具有行賄之犯意，而
約使有投票權人為投票權一定之行使或不行使；客觀上行為人所
行求期約或交付之賄賂或不正利益是否可認係約使投票權人為投
票權之一定行使或不行使之對價；以及所行求、期約、交付之對
象是否為有投票權人而定。上開對價關係，在於行賄者之一方，
係認知其所行求、期約或交付之意思表示，乃為約使有投票權人
為投票權一定之行使或不行使；在受賄者之一方，亦應認知行賄
者對其所行求、期約或交付之意思表示，乃為約使其為投票權一
定之行使或不行使。且對有投票權人交付之財物或不正利益，並
不以金錢之多寡為絕對標準，而應綜合社會價值觀念、授受雙方
之認知及其他客觀情事而為判斷。甲○○否認有前揭犯行，辯稱
：國民黨中央黨部規劃伊在台東縣延平鄉全力經營，由台東縣延
平鄉黨部負輔選之重責，該黨部主任吳清美協同黨工幹部等，全
心全力投入輔選拉票，並非參加大酒桶餐廳之聚餐後，始決意投
票給伊；且大酒桶餐廳之聚餐，並非事先訂桌，而係臨時決定，
伊參與聚會乃屬人情之常等語。而苟江國俊、胡芳妹、王武君、
王邱惠美、古忠利等人，前揭供述各情俱屬事實，則上訴人二人
在康樂台附近究係邀約何人？彼等邀約之目的究係在酬謝輔選人
員及表演工作者？抑係在對於有投票權之人，交付其他不正利益
？其與認定上訴人等主觀上有無檢察官所指之犯行攸關，自有詳
予調查釐清論述說明之必要，本院之前發回已就相同意旨詳予指
明。乃原審就上情仍未詳予調查釐清論述說明，致其瑕疵仍然存
在，其查證未盡且理由欠備，遽行判決，難昭折服。上訴人二人
上訴意旨指摘原判決不當，尚非全無理由。按第三審法院應以第
二審判決所確認之事實為判決基礎，刑事訴訟法第三百九十四條
第一項前段定有明文。原判決上述之違背法令，影響於事實之確
定，本院無可據以為裁判，應將原判決撤銷，發回原審法院更為
審判。
據上論結，應依刑事訴訟法第三百九十七條、第四百零一條，判
決如主文。
中　　華　　民　　國　九十六　年　　七　　月　二十八　日
                      最高法院刑事第一庭
                          審判長法官  董　明　霈
                                法官  林　茂　雄
                                法官  張　祺　祥
                                法官  呂　永　福
                                法官  洪　文　章
      本件正本證明與原本無異
                                      書  記  官
中　　華　　民　　國　九十六　年　　八　　月　　二　　日
                                                      v
